最　高　行　政　法　院　裁　定
　　　　　　　　　　　　　94年度裁字第01130號
抗　告　人　乙○○
　　　　　　甲○○
上列抗告人因與相對人彰化縣稅捐稽徵處間工程受益費事件，對
於中華民國93年2月4日臺中高等行政法院92年度訴字第252號裁
定，提起抗告，本院裁定如下︰
　　主  文
抗告駁回。
抗告訴訟費用由抗告人負擔。
　　理  由
一、本件抗告人在原審起訴意旨略以：(一)緣訴外人彰化縣線西鄉
    公所於91年8月15日寄送相對人所為之工程受益繳款通知書
    與抗告人，分別命抗告人乙○○繳納79年1期金額311元、79
    年1期金額330元、79年1期金額53,775元、80年3期金額53,7
    75元，計108,191元之工程受益費；命抗告人甲○○繳納79
    年1期金額61,473元、80年3期金額61,473元，計122,946元
    之工程受益費。抗告人等於91年9月13日向相對人申請復查
    ，因相對人未於規定期限內依繳納通知單所列數額先行繳納
    2分之1款項，相對人遂未予以復查。嗣相對人即將上開處分
    移送法務部行政執行署彰化行政執行處（下簡稱彰化執行處
    ）對抗告人為強制執行。(二)按公法與私法，雖各具特殊性質
    ，但二者亦有其共通之原理。私法規定表現一般法理者，應
    亦可適用於公法關係，此經本院著有52年判字第345號判例
    可參。司法院釋字第474號解釋更明白指出：「公務人員參
    加公務人員保險，於保險事故發生時，有依法請求保險金之
    權利，該請求權之消滅時效，應以法律定之，屬於憲法上法
    律保留事項。．．．在法律未明定前，應類推適用公務人員
    退休法、公務人員撫卹法等關於退休金或撫卹金請求權消滅
    時效期間之規定。至於時效中斷及不完成，於相關法律未有
    規定前，亦應類推適用民法之規定」。彰化縣線西鄉公所於
    91年10月31日發給抗告人乙○○之線鄉財字第0910007529
    號函所引法務部90年3月22日法90令字第008617號令亦稱：
    「行政程序法施行前，已發生公法上請求權之消滅時效期間
    ，不適用行政程序法第131條第1項規定，應依行政程序法施
    行前有關法規之規定，無相關法規規定者，得類推適用民法
    消滅時效之規定」。是依上開司法院解釋、本院判例意旨及
    法務部令文，公法上請求權之消滅時效期間，於行政程序法
    施行前，自應類推適用其他有關法規或民法消滅時效之規定
    。(三)次按「工程受益費，與稅捐之稽徵，均屬公課之範疇，
    自有消滅時效之適用，而系爭工程受益費，依首揭工程受益
    費徵收條例第13條前段規定『以稅捐稽徵機關為經徵機關』
    ，參酌上列司法院釋字第474號解釋意旨，其消滅時效，亦
    應類推適用稅捐稽徵法關於5年期間之規定。至消滅時效之
    起算點，仍應適用一般原則，自請求權可行使時起算，即其
    起算，自工程受益費徵收條例第6條第2項所定開徵期間屆滿
    時起算。．．．如公法之消滅時效，採抗辯權發生主義，則
    產生公法上之自然債務，有違公法明確性之原則；若採權利
    消滅主義，即公法上之請求權，於時效完成時，本權利及請
    求權皆歸於消滅，對所有負公法上之給付義務人，皆發生相
    同之結果，亦符合明確、平等原則。參以前揭稅捐稽徵法第
    21條第2項規定『在核課期間內未經發現者，以後不得再補
    稅處罰』、第23條第1項前段規定『應徵之稅捐未於徵收期
    間徵起者，不得再行徵收。』、行政程序法第131條第2項並
    規定：『公法上請求權，因時效完成而當然消滅』意旨，我
    國公法上消滅時效，係採原權利因時效完成而完全消滅之規
    定，甚為顯然。」，此有原審法院所著89年度訴字第45號判
    決可參。是行政機關之工程受益費徵收請求權，其消滅時效
    期間應類推適用稅捐稽徵法第23條第1項之規定而為5年，並
    自工程受益費徵收條例第6條第2項所定開徵期間屆滿時起算
    ，且時效完成後，此工程受益費徵收請求權即歸於消滅。(四)
    本件工程受益費既於民國79年即辦理開徵，繳納期限分別為
    79 年9月30日及80年3月31日，此距91年8月15日已逾12年之
    久，其間亦無時效中斷重行起算之情事發生，依上開說明，
    本件工程受益費徵收請求權，顯已逾5年之時效期間而歸於
    消滅。縱認工程受益費非稅捐，其消滅時效期間不得類推適
    用稅捐稽徵法5年之規定而應類推民法消滅時效之規定，然
    民法總則施行法第16條規定：「民法總則施行前，依民法總
    則之規定消滅時效業已完成，或其時效期間尚有殘餘不足1
    年者，得於施行之日起1年內行使請求權，但自其時效完成
    之後至民法總則施行時，已逾民法總則所定時效期間2分之1
    者，不在此限。」，則本件工程受益費徵收請求權類推適用
    上開民法規定之結果，亦於行政程序法第131條第1項在民國
    90年1月1日施行後，消滅時效完成，徵收請求權歸於消滅。
    故抗告人已無給付本件工程受益費之義務，即抗告人與相對
    人間就彰化縣線西鄉○○路道路開闢工程之工程受益費徵收
    關係已不存在。彰化縣線西鄉公所竟於91年8月15日寄送相
    對人所為之工程受益費繳款書與抗告人命抗告人據以繳納，
    顯無理由。為澈底解決兩造間關於此一工程受益費徵收關係
    存在與否之公法上爭議，抗告人自有提起本件確認之訴之法
    律上利益。又本件工程受益費之徵收處分，因其公法上請求
    權已罹於時效而當然消滅，不需再予撤銷，抗告人亦無從對
    之提撤銷之訴，在此併予敘明。(五)既然本件工程受益費徵收
    處分，其公法上之請求權已因時效完成而當然消滅，抗告人
    已無給付本件工程受益費之義務，相對人竟將該工程受益費
    繳款書移送彰化行政執行處對抗告人為強制執行，顯無理由
    ，抗告人自得依據強制執行法第14條第2項類推行政訴訟法
    第307條規定，提起債務人異議之訴，請求排除強制執行。
    蓋以行政法院確定之給付裁判為執行名義之強制執行程序，
    債務人尚可提債務人異議之訴，則依舉重以明輕之法理，以
    行政處分為執行名義之強制執行程序，債務人若有消滅或妨
    礙債權人請求之事由發生，更應允許債務人提異議之訴。為
    此訴請為(一)確認抗告人與相對人間就彰化縣線西鄉○○路道
    路開闢工程之工程受益費徵收關係不存在。(二)法務部行政執
    行署彰化行政執行處92年度工益稅執字第9882號至9885號對
    抗告人乙○○所為之行政強制執行程序應予撤銷。(三)法務部
    行政執行署彰化行政執行處92年度工益稅執字第9946號至99
    47號對抗告人甲○○所為之行政強制執行程序應予撤銷之裁
    判。
二、原審以：(一)按公法上法律關係成立或不成立（包括存在或不
    存在），於原告有即受確認判決之法律上利益者，固得依行
    政訴訟法第6條第1項規定，提起確認之訴。惟確認公法上法
    律關係成立或不成立（包括存在或不存在）之訴訟乃撤銷訴
    訟之補充制度，其得提起撤銷訴訟者，即無准予提起確認訴
    訟之必要，是同法第6條第3項規定：「確認公法上法律關係
    成立或不成立之訴訟，於原告得提起撤銷訴訟者，不得提起
    之」。(二)本件抗告人所有上述土地應負擔工程受益費計231,
    137元（乙○○108,191元、甲○○122,946元）。線西鄉公
    所分別於79年9月、80年3月間開單徵收，繳納期限分別自79
    年9月1日起至同年月30日止及80年3月1日起至同年月31日止
    ，惟抗告人迄未繳納，線西鄉公所再於91年7月29日向抗告
    人發單催徵上開工程受益費，繳納期間改訂為自91年8月15
    日至91年9月13日止。抗告人於91年9月13日對應繳工程受益
    費有異議，申請復查，因抗告人未依工程受益費徵收條例第
    16條之規定繳納2分之1款項，經相對人函請抗告人文到15日
    補正，俾憑依同法施行細則第63條移送原查定機關辦理復查
    。抗告人未依規定補正，仍分別於91年10月4日、91年10月8
    日以申請書申請復查，理由略以系爭工程受益費徵收關係已
    因時效完成不存在，並以相對人命抗告人等須先行繳納應納
    工程受益費2分之1款項，方准予復查，有違司法院釋字第22
    4號解釋意旨，請求以暫不繳納工程受益費2分之1款項方式
    准予復查等語。相對人遂依規定移請線西鄉公所辦理，經線
    西鄉公所查明抗告人未於規定期限先繳納2分之1款項，程序
    不合，乃以91年10月31日線鄉財字第0910007529號函復抗告
    人略以：「．．．說明：一、復台端91年9月13日申請書、
    91年10月4日復查陳明書及91年10月8日復查申請狀。二、按
    工程受益費徵收條例施行細則第63條規定『繳納義務人對應
    繳納之工程受益費有異議申請復查者，應於規定期限內照繳
    納通知單所列數額先行繳納2分之1款項後，向稅捐稽徵機關
    申請復查。逾期不予受理。』依上開規定，本所向受理本案
    復查機關即彰化縣稅捐稽徵處查知，台端並未依彰化縣稅捐
    稽徵處彰稅財字第09100688000號函於文到15日內補正該函
    說明2之事項，基此關於本案復查之事項，本所依法不予查
    定。．．．」等語。抗告人對此處分如有不服，本得循序提
    起訴願及撤銷訴訟，惟抗告人捨此不為，聽任該行政處分確
    定，逕行提起本件確認訴訟，揆諸首揭說明，其此部分之訴
    ，於法即有未合。(三)次按「債務人異議之訴，由高等行政法
    院受理。」「執行名義無確定判決同一之效力者，於執行名
    義成立前，如有債權不成立或消滅或妨礙債權人請求之事由
    發生，債務人亦得於強制執行程序終結前提起異議之訴。」
    行政訴訟法第307條前段及行政執行法第26條準用強制執行
    法第14條第2項固定有明文。(四)惟查，強制執行法第14條第2
    項債務人異議之訴之適用需：1.以無確定判決同一效力者為
    執行名義；2.執行名義成立前有債權不成立或消滅或妨礙債
    權人請求之事由發生；3.於強制執行程序終結前提起。本條
    項為85年10月9日修正強制執行法時所增訂，其增修意旨乃
    因無實體上確定力之執行名義（例准許拍賣抵押物裁定、本
    票強制執行裁定），未經實體上權利存否之審查，債務人亦
    無抗辯機會，故此項執行名義成立前，所存實體上權利義務
    存否之爭執，宜許債務人提起異議之訴，以謀求救濟。次按
    「土地及其改良物之受益人不依規定期限繳納工程受益費者
    ，自期限屆滿之次日起，每逾3日應按納費額加徵滯納金百
    分之1；逾期超過1個月，經催繳而仍不繳納者，除加徵滯納
    金百分之10外，應由經徵機關移送法院強制執行。」、「受
    益人對應納之工程受益費有異議時，應於收到繳納通知後，
    按照通知單所列數額及規定期限，先行繳納2分之1款項，申
    請復查；對復查之核定仍有不服，得依法提起訴願及行政訴
    訟。經訴願、再訴願、行政訴訟程序確定應繳納之工程受益
    費數額高於已繳數額時，應予補足；低於已繳數額時，其溢
    繳部分應予退還，並均按銀行定期存款利率加計利息。」、
    「繳納義務人對應繳納之工程受益費有異議申請復查者，應
    於規定期限內照繳納通知單所列數額先行繳納2分之1款項後
    ，向稅捐稽徵機關申請復查。逾期不予受理。前項申請復查
    案件，稅捐稽徵機關應即移送原查定機關辦理復查，原查定
    機關應核復申請人，並以副本送稅捐稽徵機關，其原查定數
    額有變動時，應編造更正清冊送稅捐稽徵機關辦理。」為工
    程受益費徵收條例第15條、第16條及其施行細則第63條所明
    定。系爭工程受益費線西鄉公所分別於79年9月、80年3月間
    開單徵收，繳納期限分別自79年9月1日起至同年月30日止及
    80年3月1日起至同年月31日止，惟抗告人迄未繳納，線西鄉
    公所再於91年7月29日向抗告人發單催徵上開工程受益費，
    繳納期間改訂為自91年8月15日至91年9月13日止。抗告人於
    91年9月13日對應繳工程受益費有異議，申請復查，因抗告
    人未依工程受益費徵收條例第16條之規定繳納2分之1款項，
    經相對人函請抗告人文到15日補正，俾憑依同法施行細則第
    63條移送原查定機關辦理復查。抗告人未依規定補正，仍分
    別於91年10月4日、91年10月8日以申請書申請復查，理由略
    以系爭工程受益費徵收關係已因時效完成不存在，並以相對
    人命抗告人等須先行繳納應納工程受益費2分之1款項，方准
    予復查，有違司法院釋字第224號解釋意旨，請求以暫不繳
    納工程受益費2分之1款項方式准予復查等語。相對人遂依規
    定移請線西鄉公所辦理，經線西鄉公所查明抗告人未於規定
    期限先繳納2分之1款項，程序不合，乃以91年10月31日線鄉
    財字第0910007529號函復抗告人依法不予查定；抗告人對該
    處分並未提起訴願及撤銷訴訟，系爭工程受益費已因抗告人
    未再循序提起訴願與行政訴訟而告確定各情，業如上述。又
    相對人於抗告人未就線西鄉公所所為上開處分提起訴願，該
    徵收處分確定後始依前開規定於92年1月23日移送執行乙節
    ，亦經原審法院調閱法務部行政執行署彰化行政執行處92
    年度工益稅執字第00009882至9885號及00000000至9947號卷
    查證屬實（內附抗告人分別於91年7月29日及同年月30日收
    受系爭工程受益費繳款書之郵局雙掛號郵件回執）。系爭工
    程受益費徵收處分既經確定，具有形式及實質的存續力，其
    處分內容對抗告人、相對人及原查定機關均發生拘束之效力
    。此與強制執行法第14條第2項規定所指「無確定判決同一
    之效力」執行名義未經實體上權利存否審查之情形不同，自
    不得引用該條規定，提起債務人異議之訴。又「準用」者，
    乃法律明文規定，將關於某事項所設之規定，適用於相類似
    之另一事項上。此種用語用於擬處理之案件類型與擬引用之
    法條所規範的案件類型，其法律事實並不同一，但卻類似之
    情形，基於平等原則的考量，亦應為相同之處理。申言之，
    「準用」與「適用」同為避免法律繁雜規定而設，但兩者在
    程度上仍有差別，「適用」係完全依其規定辦理，不必變通
    ；「準用」非完全適用所援引之法律，而僅在應予準用事項
    之性質所容許之範圍內，始有適用之餘地。查強制執行法第
    14條第2項所謂債務人異議之訴，為形成之訴，其訴訟無非
    以債務人於執行名義成立前，有債權不成立或消滅或妨礙債
    權人請求之事由，請求法院以形成判決宣示不許就某一執行
    名義為全部或一部之強制執行。該條項規定增修意旨乃因無
    實體上確定力之執行名義（例准許拍賣抵押物裁定、本票強
    制執行裁定），未經實體上權利存否之審查，債務人亦無抗
    辯機會，故此項執行名義成立前，所存實體上權利義務存否
    之爭執，宜許債務人提起異議之訴，以謀求救濟，有如上述
    。惟工程受益費之受益人對應納之工程受益費有異議時，應
    依上揭規定申請復查及訴願之前置程序，始得提起行政訴訟
    ，請求撤銷或變更原行政處分或訴願決定。此與無確定判決
    同一之效力執行名義之債務人，以執行名義成立前，有債權
    不成立或消滅或妨礙債權人請求之事由發生，於強制執行程
    序終結前向普通法院提起債務人異議之訴，受訴之普通法院
    即應就債務人主張之事由，即「是否有債權不成立或消滅或
    妨礙債權人請求之事由」從實體上予以審查者性質上顯有不
    同。揆諸上開說明，於本件情形，也不得援引適用（即不得
    準用強制執行法第14條第2項規定提起債務人異議之訴）。
    綜上所述，抗告人此部分之訴與強制執行法第14條第2項規
    定之要件不符，其訴不備起訴要件，因而為抗告人敗訴之裁
    定。本院核原裁定依上開規定及說明尚無違誤，抗告意旨仍
    執陳詞指摘原裁定違誤，聲明廢棄。無非係抗告人持其主觀
    法律見解之歧異，對原裁定詳予剖析論駁之理由斤斤指摘，
    核無足取，應認抗告意旨為無理由，應予駁回。
三、依行政訴訟法第104條、民事訴訟法第95條、第78條，裁定
    如主文。
中    華    民    國    94    年    6    月    16     日
                  第四庭審判長法  官　徐　樹　海
                              法  官　高　啟　燦
                              法  官　吳　錦　龍
                              法  官　黃　合　文
                              法  官　林　茂　權
以  上  正  本  證  明  與  原  本  無  異
中    華    民    國    94    年    6    月    16     日
　　　　　　　　　　　　　　　書記官　張　雅　琴
